臺灣桃園地方法院刑事判決　　　　　　　　　　　　九十一年度易字第一七六一號
　　公　訴　人　臺灣桃園地方法院檢察署檢察官
　　被　　　告　丁○○
　　選任辯護人　王勝彥律師
右列被告因損害債權案件，經檢察官提起公訴（九十一年度偵字第一一六一五號），
本院判決如左：
    主  文
丁○○債務人於將受強制執行之際，意圖損害債權人之債權，而隱匿其財產，處有期
徒刑陸月，如易科罰金，以參佰元折算壹日。
    事  實
一、緣丁○○於民國八十九年起陸續向己○○借款，迄九十一年一月間為止，共積欠
    己○○新台幣（下同）三百八十五萬元，己○○屢次向丁○○催討款項未果，遂
    持相關債權憑證向本院聲請核發支付命令，而由本院自九十一年一月二十八日起
    至同年三月十九日止，先後以九十一年度促字第六０六四號、第一三六七三號、
    第一三六七四號、第一三六七五號、第一三六七六號及第一三六七七號對丁○○
    核發支付命令，依序命丁○○各應返還己○○二十五萬元、五十萬元、五十萬元
    、一百六十萬元、六十萬元及四十萬元，並均分別確定在案。嗣己○○乃檢附上
    開九十一年度促字第六０六四號支付命令及其確定證明書，向本院民事執行處聲
    請對丁○○強制執行，並由本院民事執行處據以於九十一年五月八日以桃院丁民
    執二字第七五四五號函，向丁○○任職之甲○○○股份有限公司（下簡稱甲○○○）中壢營運處核發扣押及移轉命令，按月自甲○○○中壢營運處應給付丁○○
    之薪資、獎金中，扣押三分之一移轉予己○○，以清償丁○○對己○○之債務；
    上開扣押及移轉命令並於九十一年五月十五日、五月十六日，依序送達丁○○本
    人及甲○○○中壢營運處收受。適丁○○亦因故於九十一年五月二十七日向甲○○○中壢營運處申請自同年六月一日起退休獲准，並在九十一年六月七日領得甲○○○中壢營運處於九十一年六月五日簽發，付款人為臺灣銀行中壢分行，指名
    受款人為丁○○並均劃有平行線，各註記有「禁止背書轉讓」等字樣，金額依序
    為二百九十一萬七千五百四十元、五千六百元之00000000號、0000
    0000號支票各一張，作為丁○○應領之退休金及福利金。詎丁○○在收受前
    開扣押及移轉命令並辦理退休，領得前開二張支票後，有鑑於前開扣押及移轉命
    令因其離職已失效力，己○○無法再自其薪資中按月扣款受償，勢必另尋他途，
    而有可能對其退休金另行申請強制執行，為防杜己○○持續追索不休起見，竟意
    圖損害己○○之債權，在此將受強制執行之際，於九十一年六月七日，在其不知
    情之友人庚○○位於桃園縣楊梅鎮○○路二十二號之店面內，將上開二張支票連
    同其印章、存摺一併交予庚○○，供庚○○轉交予不知情之戊○○，以清償庚○○積欠戊○○之債務；戊○○嗣又將該二張支票交予不知情之乙○○，而由乙○○於九十一年六月十一日以委任取款背書之方式，向第一商業銀行內壢分行（下
    簡稱第一銀行）提示兌現。丁○○即以上開方式隱匿其財產，致己○○之債權無
    法受償。嗣經己○○自行查訪結果，始發覺上情。
二、案經己○○訴請臺灣桃園地方法院檢察署檢察官偵查起訴。
    理  由
一、訊據被告丁○○固不否認於上開時間、地點，向己○○借款共計三百八十五萬元
    ，而未還款，致己○○向本院聲請核發支付命令獲准，並確定在案。之後己○○
    乃持上開確定之支付命令，向本院民事執行處聲請強制執行，並由本院民事執行
    處據以對被告任職之甲○○○中壢營運處核發扣押及移轉命令，按月自其所得薪
    資及獎金中扣押三分之一移轉予己○○，該命令並於九十一年五月十五日、五月
    十六日依序送達被告本人與甲○○○中壢營運處。適被告在此之後，亦於九十一
    年五月二十七日向甲○○○中壢營運處辦理提前自同年六月一日退休獲准，並於
    九十一年六月七日領得該處所簽發，其上除指名被告為受款人外，並均繪有平行
    線，且各註明禁止背書轉讓等字樣之支票二張，做為被告應領之退休金及福利金
    之用。而被告則在領得上開二張支票後約一、二天，將支票交予庚○○；庚○○
    並將該二張支票交付予戊○○，作為清償庚○○積欠戊○○之債務之用，而再由
    戊○○將支票交付予乙○○，由乙○○以委任取款背書之方式，在第一銀行提示
    兌現等事實不諱，惟否認有何損害己○○債權之犯行。辯稱：「我在九十一年五
    月一日就已經向甲○○○申請退休，之後五月二十幾日才收到法院的執行命令，
    而且我退休的原因是因為己○○找討債公司到公司騷擾我，我沒有辦法才退休。
    我的退休金是兩張支票，我交給庚○○，請她幫我兌現後存到我的戶頭，但庚○○將支票交給了戊○○，戊○○又把支票交給乙○○，被乙○○將支票兌現後，
    就把錢拿走了。我事後有對託收的第一銀行，及付款的臺灣銀行提起民事訴訟」
    云云（本院九十一年十二月四日、九十三年四月二十八日筆錄）。經查：
（一）被告如何自八十九年間起迄九十一年一月間為止，陸續向己○○借款，前後共
      積欠己○○三百八十五萬元，尚未償還。己○○又如何屢次向被告催討未果，
      遂持相關債權憑證向本院聲請核發支付命令，而由本院自九十一年一月二十八
      日起至同年三月十九日止，先後以九十一年度促字第六０六四號、第一三六七
      三號、第一三六七四號、第一三六七五號、第一三六七六號及第一三六七七號
      對被告核發支付命令，依序命被告各應返還己○○二十五萬元、五十萬元、五
      十萬元、一百六十萬元、六十萬元及四十萬元，並均分別確定在案。嗣己○○
      乃檢附上開九十一年度促字第六０六四號支付命令及其確定證明書，向本院民
      事執行處聲請對被告強制執行，並由本院民事執行處據以於九十一年五月八日
      以桃院丁民執二字第七五四五號函，向被告任職之甲○○○中壢營運處核發扣
      押及移轉命令，按月自甲○○○中壢營運處應給付被告之薪資、獎金中，扣押
      三分之一移轉予己○○，以清償被告對己○○之債務；上開扣押及移轉命令並
      於九十一年五月十五日、五月十六日分別送達被告本人及甲○○○中壢營運處
      收受。惟被告亦因故於九十一年五月二十七日向甲○○○中壢營運處申請自同
      年六月一日起退休獲准，並在九十一年六月七日領得甲○○○中壢營運處於九
      十一年六月五日簽發，付款人為臺灣銀行中壢分行，指名受款人為被告並均劃
      有平行線，另註記有「禁止背書轉讓」等字樣，金額依序為二百九十一萬七千
      五百四十元、五千六百元之00000000號、00000000號支票各
      一張，作為被告應領之退休金及福利金。而被告在領得上開二張支票後，隨即
      於九十一年六月六日或七日，在其友人庚○○位於桃園縣楊梅鎮○○路二十二
      號之店面內，將上開二張支票連同其印章、存摺一併交予庚○○。詎庚○○在
      取得上開二張支票後，隨即將支票轉交予戊○○，用以清償庚○○積欠戊○○
      之債務；戊○○嗣又將該二張支票交予乙○○，由乙○○於九十一年六月十一
      日以委任取款背書之方式，向第一銀行提示兌現。嗣被告則以託收之第一銀行
      、付款之臺灣銀行審核該二張支票之委任取款背書過程中有疏失為由，向臺灣
      台北地方法院訴請上開二家銀行給付其前開票款，經該院審理後，九十二年五
      月二日以九十一年度訴字第四一二九號民事判決駁回起訴，被告不服，向臺灣
      高等法院提起上訴，復經該院分案為九十二年度上字第五一七號民事事件審理
      ，尚未判決等情，業經被告自承屬實（本院九十三年二月二十七日筆錄），並
      有甲○○○中壢營運處九十一年七月十六日壢人字第九一Ａ三一０００三七號
      函、九十一年八月二十三日壢會字第九一Ａ二一０００四三號函暨所附退休函
      、退休金支給表兼代收據各一份附卷可稽（偵查卷第二十八頁），另有第一銀
      行內壢分行九十二年三月二十七日一內壢字第一二五號函、九十三年三月十五
      日（九三）字第八六號函暨所附乙○○帳戶自九十一年六月起至同年八月止之
      間之資金往來明細、上海商業儲蓄銀行中壢分行九十三年六月十一日（九三）
      上中業字第第一一五號函暨所附戊○○在該行開設之二六—二０三—二０六七
      八八號帳戶存摺明細、被告申請退休之簽呈及聲請書各一份在卷可參（以上附
      於本院卷，未編頁），復有臺灣高等法院九十二年度上字第五一七號民事案卷
      、本院九十一年度執字第七五四五號民事執行案卷可考（卷宗影本外放）。
（二）被告將二張支票交予庚○○，係意圖損害己○○之債權，而隱匿財產：
    １證人戊○○到庭證稱：「‧‧‧支票是庚○○拿給我的，是還她欠我的錢，庚○○共欠我三、四百萬元，我知道支票是禁止背書轉讓的，票我拿到時也已經
      過期了，但是庚○○說錢可以進來，她還給我丁○○的印鑑章、
      證是正本還是影本我忘記了。‧‧‧（該二張支票）是在第一銀行內壢分行提
      示的，是我跟乙○○去，當天乙○○有提出丁○○的
      員說要丁○○的電話，我就打電話給庚○○，問她丁○○的電話，也請庚○○
      聯絡丁○○打電話給我。後來丁○○有打電話給我，我問丁○○這張票我可不
      可以領，她說可以，行員後來也有打電話給丁○○，電話是我給行員的，但行
      員有沒有打通，我不知道‧‧‧」等語（本院九十三年四月二十八日筆錄），
      證人乙○○證稱：「這二張支票是戊○○在提示前一、二天，在我公司給我的
      ，我不知道戊○○如何拿到這二張票，當天是戊○○陪我去銀行存入支票的，
      他有拿出丁○○的
      這二張支票是借給庚○○的，協商時，丁○○沒有要我還這筆錢」等語（本院
      九十三年八月四日筆錄），證人即第一銀行行員何丙○○在本院審理時亦證稱
      ：「九十一年六月十一日乙○○提示本件支票當天，是我處理的，是乙○○和
      戊○○一起來，是託收，‧‧‧我們有請乙○○打電話給抬頭人（即丁○○）
      ，他就提出丁○○的
      話給抬頭人，但是否就是丁○○，我不清楚，我也請乙○○提供丁○○的電話
      ，但是我打不通。後來我認為乙○○已經提供委任人的
      上的記載也符合委任取款背書的要件，所以我就讓票子過了。之後丁○○有到
      我們櫃臺理論，她說她沒有把這二張支票委任乙○○取款，為何被乙○○領去
      ，我們就請乙○○過來與丁○○協商，但協商時我沒有在場」等語（本院九十
      三年八月四日筆錄）。雖戊○○、乙○○二人未能肯認其等按庚○○所提供之
      電話號碼撥打結果，接聽電話者確實為被告本人，然斟酌事後被告在前往第一
      銀行查詢本件支票付款情形，第一銀行轉請乙○○到場與被告協商時，被告確
      實向乙○○表示該支票係伊借予庚○○等語，且庚○○非僅持有本件二張支票
      ，尚有被告本人之印鑑章及
      乙○○催討本件二筆票款等情，應足認戊○○指稱在提示支票當日，按庚○○
      提供之電話號碼撥打求證之通話對象，即係被告無誤。據此，應足認被告知情
      並同意庚○○將支票交予戊○○，以清償庚○○對戊○○之債務。由此，再對
      照被告於收受扣押及移轉命令後，仍自甲○○○辦理退休，其當能推知前開扣
      押及移轉命令已然失效，己○○再無法按月自其薪資中扣款受償，而可能轉向
      其退休金取償，及其迄今尚未清償己○○分文等情，可認被告亦無還款之意。
      綜上，應足認被告將支票交予庚○○，係在隱匿其財產，防止己○○追索，而
      有損害己○○債權之意圖。
    ２被告雖辯稱：「我在九十一年五月一日就已經向甲○○○申請退休，之後五月
      二十幾日才收到法院的執行命令，而且我退休的原因是因為己○○找討債公司
      到公司騷擾我，我沒有辦法才退休。我的退休金是兩張支票，我交給庚○○，
      請她幫我兌現後存到我的戶頭，但庚○○將支票交給了戊○○，戊○○又把支
      票交給乙○○，被乙○○將支票兌現後，就把錢拿走了。我事後有對託收的第
      一銀行，及付款的臺灣銀行提起民事訴訟」云云，辯護人並辯稱略謂：「被告
      將支票交予庚○○時，曾在支票背面填寫其在彰化商業銀行楊梅分行開設之0
      0000000000000號帳戶之帳號，由該記載可知被告所辯：『是請
      庚○○代存支票』等語不虛，而本件第一銀行行員何丙○○在乙○○提示本件
      支票時，並未向被告查證，僅憑乙○○所提出之被告印章、
      永國將支票提示兌現，其審核過程有違中央銀行業務局相關業務函釋及第一銀
      行內部之作業規定，其間被告並不知情，之後被告並已依法訴請第一銀行及付
      款人臺灣銀行賠償本件票款，相互參照，足認被告並無損壞己○○債權之不法
      意圖」等語（九十二年六月六日答辯狀）。且本件支票背面上，亦確實有不詳
      之人手寫之00000000000000數字。然查：(1)被告於九十一年七
      月二十五日偵查中，經檢察官訊以：「有請領退休金」時，答稱：「有，退休
      金拿去清償別的債務」云云，並陳稱：「目前沒有工作」等語，繼而改稱：「
      退休金不知被何人侵占」云云（偵查卷第二十七頁以下），至本院審理時始陳
      稱：「退休金支票係交給庚○○提示」等語，而參酌被告早於九十一年七月二
      十四日，即具狀向臺灣台北地方法院訴請臺灣銀行、第一銀行賠償本件票款，
      於起訴狀並載稱略以：退休金支票係交給庚○○等語，有其民事起訴狀附於臺
      灣台北地方法院九十一年度訴字第四一二九號民事案卷可參（影卷外放）。兩
      相對照，被告有意隱瞞其將支票交予庚○○之情，甚為明顯；從而，其所辯是
      否可信，即非無疑。再者，被告在退休領得本件兩張支票後，既無工作勞煩，
      衡情當有相當餘暇處理其個人生活事務，且被告與銀行亦有往來，更兼本件支
      票均指明被告為受款人，並劃有平行線，另註記禁止背書轉讓等字樣，換言之
      ，被告如僅欲將支票存入銀行提示，實不需委請庚○○代勞，反生轉折。況且
      ，在銀行作業實務上，辦理支票存款者亦僅需按存款單填載存入帳戶、金額等
      資料，並提出支票即可，並無提出
      始有使用該存款戶印章之需要，此係一般之經驗法則，故被告所辯：將支票交
      給庚○○，目的在請廖女代為提示兌現云云，亦顯與常情不符。而縱認支票背
      面上之00000000000000數字，確係被告手寫其銀行帳戶之帳號
      ，然支票持有人原擬將支票存入甲銀行，而在支票上隨手填寫甲銀行之帳戶帳
      號，其後因資金調度或其他原因，並未將支票存入甲銀行之情形，並不鮮見，
      是故，以此欲佐證被告前揭所辯屬實，已嫌不足。不僅如此，對照事後被告在
      第一銀行與乙○○協商時，親口告知乙○○該支票係伊借票予庚○○等語，及
      其亦確實未曾向庚○○、乙○○等人求償等情節，尤顯被告所辯與其言行矛盾
      ，並不可信。又庚○○不僅經本院傳喚、拘提未到，且因另涉詐欺案件，遭臺
      灣桃園地方法院檢察署檢察官通緝中，有其臺灣高等法院被告全國前案紀錄表
      附於本院卷可參，亦無法再予調查。至於第一銀行行員審核本件乙○○提示支
      票之過程，縱有違中央銀行函釋及第一銀行內部作業規定，惟其疏失，應僅止
      於未能親身與被告聯絡查證，即輕信戊○○與被告聯繫之結果；非即謂被告在
      事先對支票已由庚○○使用一節，並不知情。基上，被告所辯：單純委請庚○○代為將支票存入其帳戶云云，應非可信。(2)另查，證人即甲○○○業務員張
      炳榮到庭證稱：「我記得有二個男子自稱受丁○○債權人之委託，來找丁○○
      ，但是否討債公司我不清楚，我印象中見過一、二次，當時丁○○不願意出來
      ，他們以為我們在包庇丁○○，會有一些言語，我們跟他們解釋、婉拒後，他
      們也能接受，就離開了，丁○○在值機中心工作，在七樓，大門口有警衛管制
      ，客人出入要看被訪者是否同意接見，才能換證進去」等語（本院九十二年一
      月十七日筆錄），證人即甲○○○會計人員辛○○到庭證稱：「知道丁○○的
      薪水被法院查封三分之一，但丁○○領退休金時，並沒有向我們說過要從中扣
      掉二十五萬元給己○○」等語（本院九十二年四月三十日筆錄），可見被告所
      辯：伊因不堪己○○騷擾而無奈離職，但離職時伊有請會計從退休金扣掉二十
      五萬元給己○○云云，不過誇大之詞，亦無可取。(3)末查，被告雖係在九十一
      年五月初即提出退休申請，有甲○○○中壢營運處覆函一紙在卷可稽（偵查卷
      第二十八頁），固可認其所辯：在收受本件扣押及移轉命令前，已計畫退休等
      語屬實。然此部分事實無關其是否在收受本件扣押及移轉命令後，仍於九十一
      年五月二十七日簽請退休，而將退休金隱匿之事實認定，不足佐證被告所辯：
      伊無意損害己○○的債權云云屬實。況且，被告固係在收受本件扣押及移轉命
      令前之九十一年五月初即已考慮退休，然由時間點推算，仍在收受支付命令，
      知悉己○○已經循法律途徑追償後，始動退休之念。更有甚者，被告為民國四
      十五年十二月二十日生，於退休時年僅四十五歲，不僅距法定退休年齡六十歲
      尚早，且其在退休當時亦無明顯之工作規劃，此觀被告自退休後至檢察官偵查
      時止仍無工作一節自明。以此論之，被告背負鉅債，又無其他工作規劃，卻在
      收受支付命令後自願放棄固定之薪資收入退休，其動機如何？實屬可疑。由此
      ，益徵被告此部分所辯，並無可取。(4)基上，被告所辯與常情不符，又無其他
      有力事證相佐，應係卸責之詞，並無可採。
    ３綜上，被告有意將支票交予庚○○使用，藉此規避己○○追償，係意圖損壞己○○之債權，而隱匿其財產之事實，已堪認定。
（三）至於告訴人己○○指稱：被告在九十一年五月十五日收受本件扣押及移轉命令
      後，卻於九十一年五月二十七日簽請退休，亦係隱匿其財產之行為等語（偵查
      卷第三頁），雖非無見，然查，縱認己○○此部分指述屬實，惟債務人僅以其
      財產作為所負債務之總擔保，並不及於其人人身，此係現代民事法律之基礎，
      毋待贅言。而本件扣押及移轉命令所扣押、移轉之標的，係被告因任職甲○○○中壢營運處，而於日後可得請求之薪資、紅利，並非被告現實所有之財產。
      是故，被告提前退休，僅使其日後可能取得之薪資債權因此消滅，前開扣押及
      移轉命令亦隨之失效，不能認係隱匿其財產，此與前開隱匿退休金之情形不同
      。而遍觀法律規定，又無不許被告在收受本件支付命令甚或扣押及移轉命令後
      ，不得任意離職之規定；否則，此無異於強迫被告持續工作還款，等同於以其
      人身為質，有違前揭民事法律禁止以債務人人身作為債務擔保之基礎意旨。綜
      上，告訴人此部分指述，尚難採取，併予敘明。
（四）綜上所述，本件事證已臻明確，被告所辯無非卸責之詞，不足採信，其犯行堪
      予認定，應依法論科。
二、按刑法第三百五十六條規定：「債務人於將受強制執行之際，意圖損害債權人之
    債權，而毀壞、處分或隱匿其財產者，‧‧‧」，該條所謂之「應受強制執行之
    際」，解釋上雖係指債務人之財產已受查封而言，然因債務人之全部財產係其對
    債權人債務之總擔保，是故，該條債務人所毀壞、處分或隱匿之財產，解釋上自
    不以已經扣押或查封之個別財產為限。另按，請領退休金之權利依勞工保險條例
    第二十九條、公務人員退休法第十四條等規定，固不得強制執行，然依現今通說
    及實務見解，均認為上開條文中所規定不得強制執行之範圍，僅限於債務人對其
    雇主享有之退休金請求權；申言之，一旦該退休金債權現實轉為債務人之金錢或
    其他財產時，在非維持債務人生計所必要之範圍內，仍得為強制執行，此觀上開
    條文文義自明，並有臺灣高等法院八十六年度抗字第五三二號裁定可資參考。準
    此，被告收受之扣押及移轉命令，所扣押之標的雖僅限於被告對甲○○○中壢營
    運處之日後薪資債權，且其隱匿之財產係領得之退休金，然該退休金既屬其全體
    財產之一部分，又無不得強制執行之限制，則被告隱匿退休金之所為，自應構成
    該罪。核被告丁○○所為，係犯刑法第三百五十六條之損壞債權罪。爰審酌被告
    此前並無前科，有台灣桃園地方法院檢察署刑案資料查註記錄表一紙附卷可稽，
    素行原屬良好，然其向己○○借款後，屢經己○○催討而分文未還，已有可議，
    乃竟在己○○依法申請對被告核發支付命令確定，並據以向本院聲請強制執行時
    ，想方設法，多方規避己○○按法定程序索償，其無心還款之情，甚為昭然，對
    己○○造成之損害，其犯後並未坦承犯行，亦無悔改之意，態度不佳，及公訴人
    具體求刑有期徒刑七月，本院認為稍嫌過重等一切情狀，量處如主文所示之刑，
    並諭知易科罰金之折算標準，以示懲儆。
據上論斷，應依刑事訴訟法第二百九十九條第一項前段，刑法第三百五十六條、第四
十一條第一項前段，罰金罰鍰提高標準條例第一條前段、第二條，判決如主文。
本案經檢察官林秀敏到庭執行職務。
中        華        民        國    九十三    年    九    月    十五    日
                                  臺灣桃園地方法院刑事第八庭
                                      審判長法  官     林  恆  吉
                                            法  官     吳  為  平
                                            法  官     陳  彥  宏
右正本證明與原本無異
如不服本判決書應於送達後十日內向本院提出上訴狀
                                            書記官　 　翁  其  良
中        華        民        國    九十三    年    九    月    二十九  日
論罪法條：刑法第三百五十六條
中華民國刑法第三百五十六條
(損害債權罪)
債務人於將受強制執行之際，意圖損害債權人之債權，而毀壞、處分或隱
匿其財產者，處二年以下有期徒刑、拘役或五百元以下罰金。
